ACORDAO-COMPLETO-2429582

ACÓRDÃO 9741/2021 ATA 26/2021 - SEGUNDA CÂMARA

VISTOS, relatados e discutidos estes autos referentes à Tomada de Contas Especial instaurada pelo então Ministério do Desenvolvimento Social e Agrário, cujas atribuições foram transferidas ao atual Ministério da Cidadania, em razão da impugnação total das despesas efetuadas com recursos repassados ao Município de Montanhas/RN, no exercício de 2007, para execução dos serviços de Proteção Social Básica e Especial - PSB e PSE, vinculados ao Fundo Nacional de Assistência Social - FNAS. 
ACORDAM os Ministros do Tribunal de Contas da União, reunidos em sessão da 2ª Câmara, ante as razões expostas pelo Relator, em: 
9.1. com fundamento nos arts. 1º, inciso I, 16, inciso III, alíneas b e c, 19, caput, e 23, inciso III, da Lei 8.443/1992, julgar irregulares as contas da Sra. Otêmia Maria de Lima Silva e condená-la ao pagamento das importâncias a seguir especificadas, atualizadas monetariamente e acrescidas dos juros de mora calculados a partir das datas discriminadas até a da efetiva quitação, fixando-lhe o prazo de 15 (quinze) dias, a contar da notificação, para comprovar, perante o Tribunal (artigo 214, inciso III, alínea a, do Regimento Interno/TCU) , o recolhimento das referidas quantias ao Fundo Nacional de Assistência Social - FNAS, nos termos da legislação em vigor:
	Valor (R$) 
	Data

	3.214,47 
	10/10/2007

	120,00 
	10/10/2007

	3.500,00 
	06/11/2007

	120,00 
	06/11/2007

	3.400,00 
	18/12/2007

	120,00 
	18/12/2007

	1.650,00 
	07/03/2007

	4.500,00 
	05/04/2007

	930,05 
	08/05/2007

	4.500,00 
	18/06/2007

	4.500,00 
	10/07/2007

	4.500,00 
	15/08/2007

	4.500,00 
	25/09/2007

	4.500,00 
	23/11/2007

	4.500,00 
	23/11/2007

	4.500,00 
	17/12/2007

	4.500,00 
	28/12/2007

	1.916,31 
	14/06/2007

	3.314,55 
	10/07/2007

	3.314,55 
	14/08/2007

	3.314,55 
	01/10/2007

	3.314,55 
	18/10/2007

	3.314,55 
	05/11/2007

	3.314,55 
	18/12/2007

	3.314,55 
	20/12/2007

9.2. condenar a Sra. Otêmia Maria de Lima Silva ao pagamento da multa prevista no art. 57 da Lei 8.443/1992, no valor de R$ 15.000,00 (quinze mil reais) , fixando-lhe o prazo de 15 (quinze) dias, a contar da notificação, para comprovar, perante o Tribunal (art. 214, inciso III, alínea a, do Regimento Interno/TCU) , o recolhimento da dívida ao Tesouro Nacional, atualizada monetariamente desde a data do presente Acórdão até a do efetivo recolhimento, caso paga após o vencimento, na forma da legislação em vigor;
9.3. autorizar desde logo a cobrança judicial das dívidas, caso não atendida a notificação, nos termos do art. 28, inciso II, da Lei 8.443/1992; 
9.4. autorizar, caso requerido, nos termos do art. 26 da Lei 8.443/1992 c/c o art. 217 do Regimento Interno/TCU, o parcelamento das dívidas em até 36 (trinta e seis) parcelas mensais e sucessivas, sobre as quais incidirão os correspondentes acréscimos legais (débito: atualização monetária e juros; multa: atualização monetária) , esclarecendo à responsável que a falta de pagamento de qualquer parcela importará no vencimento antecipado do saldo devedor, sem prejuízo das demais medidas legais;
9.5 enviar cópia deste Acórdão:
9.5.1. à Procuradoria da República no Estado do Rio Grande do Norte, com fundamento no art. 16, § 3º, da Lei 8.443/1992 c/c o art. 209, § 7º, do Regimento Interno/TCU, para adoção das medidas cabíveis;
9.5.2. ao Ministério da Cidadania, para ciência.

Tomada de Contas Especial instaurada pelo então Ministério do Desenvolvimento Social e Agrário, cujas atribuições foram transferidas ao atual Ministério da Cidadania, em razão da impugnação total das despesas efetuadas com recursos repassados ao Município de Montanhas/RN, no exercício de 2007, para execução dos serviços de Proteção Social Básica e Especial  PSB e PSE, vinculados ao Fundo Nacional de Assistência Social  FNAS.

Segunda Câmara

Município de Montanhas/RN.

3. Responsável: Otêmia Maria de Lima Silva (275.463.654 49).

13.1. Ministro presente: Raimundo Carreiro (na Presidência).
13.2. Ministros-Substitutos convocados: Marcos Bemquerer Costa (Relator) e André Luís de Carvalho.

MARCOS BEMQUERER

Trata-se da Tomada de Contas Especial instaurada pelo então Ministério do Desenvolvimento Social e Agrário (cujas atribuições foram transferidas ao atual Ministério da Cidadania) , em razão da impugnação total das despesas efetuadas com recursos repassados ao Município de Montanhas/RN, no exercício de 2007, para execução dos serviços de Proteção Social Básica e Especial - PSB e PSE, vinculadas ao Fundo Nacional de Assistência Social - FNAS, no âmbito do Sistema Único de Assistência Social (peças 1-3) .
2.	Os recursos, no montante de R$ 158.474,15, foram liberados mediante ordens bancárias relacionadas à peça 2 (p. 20/22) . 
3.	Em 10/07/2008, a Sra. Otêmia Maria de Lima Silva, prefeita na gestão 2005/2008, encaminhou o Demonstrativo Sintético Anual da Execução Físico-Financeira do Sistema Único de Assistência Social - SUAS ano 2007, contendo justificativa para o atraso verificado (peça 2, fl. 22-30) .
4.	Por meio da Nota Técnica 4.706/2013 (peça 2, p. 62) , a Coordenação-Geral de Prestação de Contas do Ministério do Desenvolvimento Social e Combate à Fome acusou o recebimento eletrônico do referido Demonstrativo Sintético, entretanto apontou a ausência de autenticação do documento, bem como do Parecer de Avaliação do Conselho Municipal de Assistência Social. 
5.	Pela Nota Técnica 1.717/2016 (peça 2, p. 4) , a Coordenação-Geral de Prestação de Contas do Ministério do Desenvolvimento Social e Agrário impugnou o valor total repassado ao Município de Montanhas/RN no exercício de 2007, devido à ausência do Parecer do Conselho Municipal de Assistência Social.
6.	No Relatório do Tomador de Contas Especial 205/2016 (peça 3, p. 119-120) , é mencionada como irregularidade motivadora da tomada de contas especial a "impugnação total das despesas, dos recursos repassados à Prefeitura Municipal de Montanhas/RN, em razão do não atendimento integral das notificações e pela falta do encaminhamento de toda a documentação da prestação de contas dos recursos repassados, tais como: notas de empenho, notas fiscais, cópias de cheques, extratos bancários, relação de pagamento, a fim de verificar a aplicação dos recursos federais, com fundamento legal previsto na Portaria 459/2005, bem como fundamento análogo à alínea c do inciso II do art. 82 da Portaria Interministerial 507/2011".
7.	A Secretaria Federal de Controle Interno certificou a irregularidade das presentes contas (peça 3, p. 143) e a autoridade ministerial atestou haver tomado conhecimento dessa conclusão (peça 1, p. 155-156) .
8.	Neste Tribunal, foi promovida a citação da Sra. Otêmia Maria de Lima Silva (peças 10 e 12) , prefeita de 2005 a 2008, para comprovar a restituição, aos cofres do Fundo Nacional de Assistência Social, dos valores recebidos, atualizados monetariamente desde as respectivas datas até o efetivo recolhimento, e/ou apresentar alegações de defesa quanto à impugnação total das despesas referentes aos recursos em questão, "em função da ausência de documentação da prestação de contas, em razão da não validação do Demonstrativo Sintético, bem como da ausência do parecer de avaliação do Conselho Municipal [de Assistência Social]". 
9.	A Sra. Otêmia Maria de Lima Silva apresentou defesa (peça 17) , a qual foi submetida, pelo TCU, ao exame do Ministério da Cidadania (peça 22) . 
10.	Por meio da Nota Técnica 311/2020 (peça 25, p. 6) , a Coordenação Geral de Prestação de Contas do Ministério da Cidadania manifestou a opinião de que, com base nos documentos apresentados ao TCU pela ex-gestora, a prestação de contas estava apta para aprovação no valor de R$ 79.801,47, e para reprovação no valor de R$ 78.672,68, devido à ausência de documentação comprobatória, desvio de finalidade e despesas inelegíveis. 
11.	As alegações de defesa da Sra. Otêmia Maria de Lima Silva, bem como a análise empreendida pelo tomador de contas, foram consideradas pela Secretaria de Controle Externo de Tomada de Contas Especial - SecexTCE na instrução abaixo transcrita, no essencial, com ajustes de forma (peça 28) :
"ANÁLISE DOS PRESSUPOSTOS DE PROCEDIBILIDADE DA IN/TCU 71/2012
Prejuízo ao Contraditório e Ampla Defesa
15.1.	Verifica-se que não houve o transcurso de mais de dez anos desde o fato gerador sem que tenha havido a notificação d[a] responsáve[l] pela autoridade administrativa federal competente (art. 6º, inciso II, c/c art. 19 da IN/TCU 71/2012, modificada pela IN/TCU 76/2016) , uma vez que o fato gerador da irregularidade sancionada ocorreu em 2007 e a responsável foi notificada sobre a irregularidade pela autoridade administrativa competente conforme abaixo: 
15.2.	Otêmia Maria de Lima Silva, por meio do Ofício 1164/DEFNAS/SNAS/MDS, datado de 2/7/2008 (peça 2, p. 40-42) , com AR datado de 21/7/2008 (peça 2, p. 44) .
Valor de Constituição da TCE 	
16.	Verifica-se, ainda, que o valor atualizado do débito apurado (sem juros) em 1º/1/2017 é superior ao limite mínimo de R$ 100.000,00, na forma estabelecida conforme os arts. 6º, inciso I, e 19 da IN/TCU 71/2012, modificada pela IN/TCU 76/2016, uma vez que o valor original referente ao exercício de 2007 é de [R$] 158.474,15. 
OUTROS DÉBITOS NOS SISTEMAS DO TCU COM OS MESMOS RESPONSÁVEIS
17.	Informa-se que não foi encontrado débito imputável à responsável em outros processos em tramitação no Tribunal.
18.	A tomada de contas especial está, assim, devidamente constituída e em condição de ser instruída.
EXAME TÉCNICO			 
I. Da resposta à diligência feita ao FNAS.
A resposta à diligência foi encaminhada à Secex/TCE pelo Ministério da Cidadania, por meio do Ofício 150/2020/SE/CGAA/MC, recebido no TCU em 30/3/2020 (peça 24) .
Análise
20.	Verifica-se que o Ministério da Cidadania atendeu à determinação feita ao redirecionar a demanda à Coordenação-Geral de Prestação de Contas (CGAAO) , que realizou a análise da documentação encaminhada e emitiu o parecer conclusivo, por meio da Nota Técnica 311/2020 (peça 25, p. 6) , com as conclusões resumidas no Despacho (peça 25, p. 4) .
21.	De acordo com a análise feita por aquele órgão, o município de Montanhas/RN atendeu parcialmente à solicitação daquele Ministério e assim, a prestação de contas está apta para aprovação no valor de R$ 79.801,47 e para reprovação no valor de R$ 78.672,68, devido à ausência de documentação comprobatória, desvio de finalidade e despesas inelegíveis. De modo que a aprovação parcial das contas altera o valor do débito obtido na análise feita anteriormente pelo FNAS sobre a prestação de contas, todavia permanecem irregularidades com débito, indicando [a] continuidade da TCE.
II. Reanálise das alegações de defesa de Otêmia Maria de Lima Silva
22.	Da análise dos documentos presentes nos autos, verifica-se que o tomador de contas concluiu pela ocorrência de irregularidades na prestação de contas dos recursos repassados ao município de Montanhas/RN, por força do Programa de Proteção Social Básica (PSB) e do Programa de Proteção Social Especial (PSE) , exercício de 2007, que deveria ter ocorrido até o último dia do mês de fevereiro de 2008 (29/2/200[8]) , com fundamento [no] artigo 9º da Portaria 459/2005, [cujo] prejuízo importaria no valor original de R$ 158.474,15, imputando a responsabilidade à Sra. Otêmia Maria de Lima Silva, ex-prefeita de Montanhas/RN, gestão 2005/2008.
23.	Segundo a Nota Técnica (peça 2, p. 62-68) , datada de 5/9/2013, para que as contas fossem completamente prestadas, bastavam a apresentação dos seguintes documentos:
 ata de reunião e resolução do Conselho Municipal de Assistência Social, contendo o parecer quanto à prestação de contas dos recursos repassados no exercício de 2007 para execução dos programas do Sistema Único de Assistência Social;
 preenchimento de planilha semelhante ao Demonstrativo Sintético da Execução Físico-Financeira, devidamente assinada e referendada pelo Conselho Municipal de Assistência Social.
24.	Fica patente que, embora tenha ocorrido o preenchimento do Demonstrativo Sintético no Sistema, a prestação de contas não fora apresentada pela responsável. Uma vez que não houve apreciação do Conselho Municipal de Assistência Social [nem] do FNAS, (...) a documentação encaminhada extemporaneamente (peça 17) deve ser recebida (...) a título de prestação de contas. 
25.	Importante salientar que, apesar da documentação trazida aos autos a título de prestação de contas (...) a falta do parecer do CMAS - documento que atesta a veracidade da aplicação dos recursos repassados e a devida destinação para a finalidade [dos] respectivos programas - impossibilitou a análise das constas no âmbito desse Tribunal.
26.	Todavia, toda documentação foi encaminhada ao Ministério da Cidadania, com determinação dessa Egrégia Corte de Contas para que se pronunciasse sobre a aprovação das contas apresentadas.
27.	Desse modo, o parecer emitido pelo Ministério da Cidadania, por meio da Nota Técnica 311/2020 (peça 25, p. 6) , com as conclusões resumidas no Despacho (peça 25, p. 4) , (...) vai balizar a análise (...) destas contas.
28.	De acordo com a (...) aquele órgão, o município de Montanhas/RN atendeu parcialmente à solicitação daquele Ministério e, assim, a prestação de contas está apta para aprovação no valor de R$ 79.801,47 e para reprovação no valor de R$ 78.672,68, devido à ausência de documentação comprobatória, desvio de finalidade e despesas inelegíveis. Os débitos individualizados por subprogramas seguem conforme tabela a seguir (peça 25, p. 4) :
Tabela I
	Piso
	Valor Repassado (R$) 
	Valor Aprovado
 (R$) 
	Valor Reprovado
 (R$) 

	Piso Básico Fixo 
	58.500,00 
	33.381,84 
	25.118,16

	PETI Jornada 
	45.260,00 
	34.785,53 
	10.474,47

	PETI Bolsa 
	11.625,00 
	5.475,00 
	6.150,00

	Piso Básico de Transição 
	43.089,15 
	6.159,10 
	36.930,05

	Total 
	158.474,15 
	79.801,47 
	78.672,68

29.	Isso quer dizer que a prestação de contas, analisada agora, com os novos elementos apresentados pela defesa, foi aprovada parcialmente pelo FNAS. Portanto, o julgamento das contas deve ser pela irregularidade.
30.	Desse modo, permanece a irregularidade pela não comprovação da boa e regular aplicação dos recursos repassados ao município de Montanhas/RN, na modalidade fundo a fundo, à conta dos Programas de Proteção Social Básica - PSB e Proteção Social Especial - PSE, ambos vinculados ao Fundo Nacional de Assistência Social - FNAS, no âmbito do Sistema Único de Assistência Social, no exercício de 2007, em conformidade com a Nota Técnica 311/2020 (peça 25, p. 6) , com as conclusões resumidas no Despacho à peça 25, p. 4.
31.	Assim, os argumentos apresentados pela defesa, em forma de novos elementos (peça 17) , devem ser parcialmente acatados, em função da aprovação parcial das contas do responsável pelo FNAS, uma vez que o defendente, conforme exposto, conseguiu comprovar a boa e regular aplicação de parte dos recursos repassados ao Município e utilizados sob sua gestão.
32.	Com relação ao valor do débito, partindo[-se] da identificação dos débitos por subprogramas (peça 2, p. 22) , tem-se a tabela a seguir:
Tabela II
	Peti Jornada
	Data
	Peti
Bolsa
	Data
	Piso Básico Fixo
	Data
	Piso Básico de Transição
	Data

	2.120,00
	16/01/2007
	275,00
	29/01/2007
	4.500,00
	07/02/2007
	3.314,55
	07/02/2007

	2.120,00
	12/02/2007
	350,00
	08/02/2007
	4.500,00
	16/02/2007
	3.314,55
	22/02/2007

	2.120,00
	19/03/2007
	350,00
	19/03/2007
	4.500,00
	07/03/2007
	3.314,55
	07/03/2007

	1.100,00
	19/03/2007
	75,00
	19/03/2007
	4.500,00
	05/04/2007
	3.314,55
	09/04/2007

	3.960,00
	04/04/2007
	4.950,00
	29/03/2007
	4.500,00
	08/05/2007
	3.314,55
	09/05/2007

	2.100,00
	04/04/2007
	2.625,00
	29/03/2007
	4.500,00
	18/06/2007
	3.314,55
	14/06/2007

	2.060,00
	19/04/2007
	325,00
	19/04/2007
	4.500,00
	10/07/2007
	3.314,55
	10/07/2007

	1.100,00
	19/04/2007
	75,00
	19/04/2007
	4.500,00
	15/08/2007
	3.314,55
	14/08/2007

	2.040,00
	14/05/2007
	325,00
	17/05/2007
	4.500,00
	25/09/2007
	3.314,55
	01/10/2007

	1.100,00
	14/05/2007
	75,00
	17/05/2007
	4.500,00
	23/11/2007
	3.314,55
	18/10/2007

	3.540,00
	14/06/2007
	650,00
	15/06/2007
	4.500,00
	23/11/2007
	3.314,55
	05/11/2007

	160,00
	14/06/2007
	675,00
	09/07/2007
	4.500,00
	17/12/2007
	3.314,55
	18/12/2007

	3.540,00
	09/07/2007
	300,00
	13/08/2007
	4.500,00
	28/12/2007
	3.314,55
	20/12/2007

	140,00
	09/07/2007
	275,00
	14/09/2007

	3.540,00
	13/08/2007
	300,00
	10/10/2007

	140,00
	13/08/2007
	4.500,00
	07/03/2007

	3.480,00
	12/09/2007
	4.500,00
	05/04/2007

	140,00
	12/09/2007

	3.500,00
	10/10/2007

	120,00
	10/10/2007

	3.500,00
	06/11/2007

	120,00
	06/11/2007

	3.400,00
	18/12/2007

	120,00
	18/12/2007

33.	Imputando-se os débitos nas datas mais recentes, sem prejuízo à responsável, tem-se a tabela a seguir (...) :
Tabela III - [Valores Reprovados]
	Peti Jornada
	Data
	Peti Bolsa
	Data
	Piso Básico Fixo
	Data
	Piso Básico de Transição
	Data

	  3.214,47 
	10/10/2007
	 1.650,00 
	07/03/2007
	   930,05 
	08/05/2007
	  1.916,31 
	14/06/2007

	   120,00 
	10/10/2007
	 4.500,00 
	05/04/2007
	 4.500,00 
	18/06/2007
	  3.314,55 
	10/07/2007

	  3.500,00 
	06/11/2007

	 4.500,00 
	10/07/2007
	  3.314,55 
	14/08/2007

	   120,00 
	06/11/2007

	 4.500,00 
	15/08/2007
	  3.314,55 
	01/10/2007

	  3.400,00 
	18/12/2007

	 4.500,00 
	25/09/2007
	  3.314,55 
	18/10/2007

	   120,00 
	18/12/2007

	 4.500,00 
	23/11/2007
	  3.314,55 
	05/11/2007

	 4.500,00 
	23/11/2007
	  3.314,55 
	18/12/2007

	 4.500,00 
	17/12/2007
	  3.314,55 
	20/12/2007

	 4.500,00 
	28/12/2007

	10.474,47
	 
	   6.150,00 
	 
	36.930,05
	 
	25.118,16
	
34.	As alegações de defesa apresentadas por Otêmia Maria de Lima Silva, assim, elidem parcialmente as irregularidades apontadas, com a consequente diminuição do valor do débito [declarado na] citação. Importante salientar que os débitos remanescentes [decorrem] da mesma irregularidade objeto da citação, razão pela qual não se [faz necessária] nova citação. 
35.	Não há elementos para que se possa efetivamente aferir e reconhecer a ocorrência de boa-fé na conduta de Otêmia Maria de Lima Silva, podendo este Tribunal, desde logo, proferir o julgamento de mérito pela irregularidade das contas, conforme os termos do art. 202, §§ 2º e 6º, do Regimento Interno do TCU, e condenar a responsável ao [pagamento do] débito apurado. 
Prescrição da Pretensão Punitiva
36.	Vale ressaltar que a pretensão punitiva do TCU, conforme Acórdão 1441/2016-TCU-Plenário, que uniformizou a jurisprudência acerca dessa questão, subordina-se ao prazo geral de prescrição indicado no art. 205 do Código Civil, que é de 10 anos, contado da data de ocorrência da irregularidade sancionada, nos termos do art. 189 do Código Civil, sendo este prazo interrompido pelo ato que ordenar a citação, a audiência ou a oitiva do responsável. 
37.	No caso em exame, ocorreu a prescrição, uma vez que o último débito ocorreu em 28/12/2007 (peça 2, p. 20 e 22) e o ato de ordenação da citação ocorreu em 12/5/2018 (peça 9) .
 (...) 
PROPOSTA DE ENCAMINHAMENTO
Diante do exposto, submetem-se os autos à consideração superior, propondo:
acatar parcialmente as alegações de defesa de Otêmia Maria de Lima Silva (...) ;
julgar irregulares as contas de Otêmia Maria de Lima Silva (...) , nos termos dos arts. 1º, inciso I, 16, inciso III, alínea 'c', § 2º, da Lei 8.443/92 c/c os arts. 19 e 23, inciso III, da mesma Lei, e com arts. 1º, inciso I, 209, inciso III, 210 e 214, inciso III, do Regimento Interno/TCU, condenando-a ao pagamento das importâncias a seguir especificadas, atualizadas monetariamente e acrescidas dos juros de mora, calculadas a partir das datas discriminadas até a data d[a] efetiva quitação do débito, fixando-lhe o prazo de quinze dias, para que comprove, perante o Tribunal, o recolhimento das referidas quantias ao Fundo Nacional de Assistência Social (FNAS) , nos termos do art. 23, inciso III, alínea 'a', da citada lei;
	Data
	Valor R$

	10/10/2007
	3.214,47 

	10/10/2007
	120,00 

	06/11/2007
	3.500,00 

	06/11/2007
	120,00 

	18/12/2007
	3.400,00 

	18/12/2007
	120,00 

	07/03/2007
	1.650,00 

	05/04/2007
	4.500,00 

	08/05/2007
	930,05 

	18/06/2007
	4.500,00 

	10/07/2007
	4.500,00 

	15/08/2007
	4.500,00 

	25/09/2007
	4.500,00 

	23/11/2007
	4.500,00 

	23/11/2007
	4.500,00 

	17/12/2007
	4.500,00 

	28/12/2007
	4.500,00 

	14/06/2007
	1.916,31 

	10/07/2007
	3.314,55 

	14/08/2007
	3.314,55 

	01/10/2007
	3.314,55 

	18/10/2007
	3.314,55 

	05/11/2007
	3.314,55 

	18/12/2007
	3.314,55 

	20/12/2007
	3.314,55 

autorizar, desde logo, a cobrança judicial da dívida, caso não atendida a notificação, na forma do disposto no art. 28, inciso II, da Lei 8.443/1992;
 autorizar também, desde logo, se requerido, com fundamento no art. 28, inciso I, da Lei 8.443/1992 c/c o art. 217, §§ 1º e 2º, do Regimento Interno/TCU, o parcelamento da dívida em até 36 parcelas (...) ;
enviar cópia do Acórdão a ser prolatado, bem como do Relatório e do Voto que o fundamentarem ao Procuradoria da República no Estado do Rio Grande do Norte, nos termos do art. 16, § 3º, da Lei 8.443/1992 c/c o art. 209, § 7º, do Regimento Interno/TCU, para adoção das medidas cabíveis;
enviar cópia do Acórdão que vier a ser proferido ao Ministério da Cidadania e à responsável, para ciência (...) .
12.	A proposta acima transcrita contou com a anuência do escalão dirigente da SecexTCE (peças 29-30) .
13.	O Ministério Público junto ao TCU, representado pelo Procurador Rodrigo Medeiros de Lima, divergiu parcialmente da SecexTCE, propondo aplicação da multa do art. 57 da Lei 8.443/1992, por considerar que não incidiu a prescrição da pretensão punitiva, nos termos abaixo transcritos (peça 31) : 
"4.	A Secex-TCE considerou que ocorreu a prescrição da pretensão punitiva, uma vez que o último débito ocorreu em 28/12/2007 (peça 2, p. 20 e 22) e o ato de ordenação da citação ocorreu em 12/5/2018 (peça 9) . 
5.	Ocorre que, devido à omissão no dever de prestar contas, deve ser considerada como data do cometimento da irregularidade pela responsável aquela limite para a prestação de contas, 29/2/2009, com fundamento legal previsto artigo 9º, caput, da Portaria MDS n. 459 de 9/9/2005. Considerando que o ato que autorizou o chamamento da responsável aos autos ocorreu em 12/5/2018, não houve o transcurso de mais de dez anos desde a irregularidade.
6.	Assim, não ocorreu a prescrição da pretensão punitiva, consoante entendimento firmado por este Tribunal no Acórdão 1441/2016-TCU-Plenário, em Incidente de Uniformização de Jurisprudência, que assentou que a pretensão punitiva do Tribunal de Contas da União subordina-se ao prazo geral de prescrição indicado no art. 205 do Código Civil, de dez anos, contado a partir da data de ocorrência da irregularidade sancionada, nos termos do art. 189 do Código Civil."
	É o Relatório.

não há.

Procurador Rodrigo Medeiros de Lima.

TOMADA DE CONTAS ESPECIAL. FUNDO NACIONAL DE ASSISTÊNCIA À SAÚDE - FNAS. TRANSFERÊNCIAS PARA EXECUÇÃO DE SERVIÇOS DE PROTEÇÃO SOCIAL BÁSICA E ESPECIAL - PSB E PSE NO ÂMBITO MUNICIPAL, EM 2007. AUSÊNCIA DO PARECER DO CONSELHO MUNICIPAL DE ASSISTÊNCIA SOCIAL E DE DOCUMENTAÇÃO HÁBIL A DEMONSTRAR A BOA E REGULAR APLICAÇÃO DOS RECURSOS. CONTAS IRREGULARES. DÉBITO E MULTA.

TOMADA DE CONTAS ESPECIAL (TCE)

Secretaria de Controle Externo de Tomada de Contas Especial.

Trata-se da Tomada de Contas Especial instaurada pelo então Ministério do Desenvolvimento Social e Agrário (cujas atribuições foram transferidas ao atual Ministério da Cidadania) , em razão da impugnação total das despesas efetuadas com recursos repassados ao Município de Montanhas/RN, no exercício de 2007, para execução dos serviços de Proteção Social Básica e Especial - PSB e PSE, vinculadas ao Fundo Nacional de Assistência Social - FNAS, no âmbito do Sistema Único de Assistência Social, no montante original de R$ 158.474,15 (peças 1-3) .
2.	Neste Tribunal, foi promovida a citação da Sra. Otêmia Maria de Lima Silva (peças 10 e 12) , prefeita de 2005 a 2008, para comprovar a restituição, aos cofres do Fundo Nacional de Assistência Social, dos valores recebidos, atualizados monetariamente desde as respectivas datas até o efetivo recolhimento, e/ou apresentar alegações de defesa quanto à impugnação total das despesas referentes aos recursos em questão, "em função da ausência de documentação da prestação de contas, em razão da não validação do Demonstrativo Sintético, bem como da ausência do parecer de avaliação do Conselho Municipal [de Assistência Social]".
3.	Em sua defesa, a Sra. Otêmia Maria de Lima Silva alegou que:
	a) o Conselho Municipal de Assistência Social - CMAS é autônomo em relação ao Poder Executivo municipal, de modo que a ausência do parecer que cabia ao primeiro emitir e da validação das informações apresentadas no Demonstrativo Sintético Anual da Execução Físico-Financeira não deve acarretar responsabilidade para a ordenadora de despesas;
	b) a gestão do Fundo Municipal de Assistência Social no exercício de 2007 foi fiscalizada pela Controladoria-Geral da União, que não constatou fatos que desabonassem a correta aplicação dos recursos e a execução das ações sociais programadas; 
	c) a defendente solicitou documentos comprobatórios à Prefeitura do Município de Montanhas/RN, a fim de demonstrar a este Tribunal a correta destinação dos recursos, obtendo os extratos bancários das contas correntes 13.151-2 (FMAS BPETI) , 13.357-4 (FMAS PBFI) e 13.150-4 (FMAS ACPETI) e os processos de pagamento de algumas despesas (peça 17, p. 8-552) , que ora apresenta ao TCU; 
	d) como a Prefeitura não dispõe de outros documentos, além dos acima mencionados, faz-se imperiosa a obtenção dos dados bancários faltantes por parte deste Tribunal.
4.	Os elementos apresentados pela aludida gestora a título de alegações de defesa foram submetidos à apreciação do Ministério da Cidadania, que concluiu pela aprovação de despesas no valor de R$ 79.801,47, e pela reprovação no valor de R$ 78.672,68, devido à ausência de documentação comprobatória, desvio de finalidade e despesas inelegíveis, assim distribuídos entre os diversos pisos de assistência:
	Piso
	Valor Repassado (R$) 
	Valor Aprovado
 (R$) 
	Valor Reprovado
 (R$) 

	Piso Básico Fixo 
	58.500,00 
	33.381,84 
	25.118,16

	PETI Jornada 
	45.260,00 
	34.785,53 
	10.474,47

	PETI Bolsa 
	11.625,00 
	5.475,00 
	6.150,00

	Piso Básico de Transição 
	43.089,15 
	6.159,10 
	36.930,05

	Total 
	158.474,15 
	79.801,47 
	78.672,68

5.	Com base nas conclusões do concedente, a SecexTCE propõe a irregularidade das contas da Sra. Otêmia Maria de Lima Silva, com fundamento no art. 16, inciso III, alínea c, da Lei 8.443/1992, a condenação da responsável ao pagamento do débito apurado, sem aplicação de multa, por vislumbrar a incidência da prescrição da pretensão punitiva, uma vez que a última transferência de recursos ocorreu em 28/12/2007 (peça 2, p. 20 e 22) e a citação foi ordenada em 12/05/2018 (peça 9) .
6.	O Ministério Público junto ao TCU, representado pelo Procurador Rodrigo Medeiros de Lima, divergiu da SecexTCE no tocante à incidência da prescrição punitiva. Sustenta que deve ser tomada, como termo inicial da contagem, a data limite para a prestação de contas, que seria 29/02/2009, a partir da qual não teriam transcorrido dez anos até 12/05/2018, data do ato que autorizou o chamamento da responsável aos autos. Assim, propõe, adicionalmente, a aplicação da multa do art. 57 da Lei 8.443/1992.
7.	Feito esse resumo do processo, constato que o conjunto de documentos constantes dos autos não permite afirmar o correto emprego dos recursos públicos na execução das ações relacionadas ao Programa de Proteção Social Básico e Programa de Proteção Social Especial, dada a não comprovação de parte das despesas realizadas. 
8. 	No cofinanciamento federal das ações de assistência social, estabelecido pela Lei 9.604/1998, a forma de repasse dos recursos e sua prestação de contas, por meio do Sistema Único de Assistência Social - SUAS Web, estão regulamentadas mediante portarias do MDS, atualizadas periodicamente (Portaria/MDS 459/2005, 96/2009, 625/2010, e subsequentes) . 
9. 	Em síntese, a prestação de contas final dos recursos transferidos a título de cofinanciamento federal é encaminhada eletronicamente pelo gestor municipal ao órgão ministerial, mediante o Demonstrativo Sintético Anual da Execução Físico-Financeira, disponibilizado no sistema informatizado SUAS Web. 
10.	Assim, o gestor municipal envia o aludido Demonstrativo com o Parecer de Avaliação do Conselho Municipal de Assistência Social - CMAS, referente ao cumprimento de metas físicas e financeiras contidas no plano de ação, os quais são examinados posteriormente pelo Fundo Nacional de Assistência Social. Eis alguns artigos da norma vigente à época que tratavam da matéria (Portaria/MDS 459/2005) :
	"Art. 1º O SUAS Web é o sistema informatizado que o MDS utiliza para ordenar e garantir o repasse dos valores de cofinanciamento federal das ações continuadas da assistência social pelo Fundo Nacional de Assistência Social - FNAS aos Fundos municipais, do Distrito Federal e estaduais.
 (...) 
III- DO DEMONSTRATIVO SINTÉTICO ANUAL DA EXECUÇÃO FÍSICO-FINANCEIRA
	Art. 8º O Demonstrativo Sintético Anual da Execução Físico-Financeira do SUAS é o instrumento de prestação de contas do cofinanciamento federal das ações continuadas de assistência social, no Suas Web, elaborados pelos gestores e submetido à avaliação do Conselho de Assistência Social competente, que verifica o cumprimento das metas físicas e financeiras do Plano de Ação, de acordo com o Anexo II desta Portaria.
	Art. 9º O Demonstrativo Sintético Anual da Execução Físico-Financeira deverá ser enviado, eletronicamente, para aprovação do MDS, até o último dia do mês de fevereiro do ano subsequente ao de execução, já com sua avaliação pelo Conselho de Assistência Social competente.
 (...) 
	Art. 10 - O preenchimento do Demonstrativo Sintético Anual da Execução Físico-Financeira, no Suas Web, deverá obedecer ao seguinte fluxo:
	I - disponibilização do sistema pelo MDS;
	II - lançamento e validação de informações pelo órgão gestor municipal, estadual ou do Distrito Federal com autenticação eletrônica do recebimento;
	III - cadastro do parecer de avaliação do Demonstrativo Sintético Anual da Execução Físico-Financeira pelo Conselho de Assistência Social competente, com autenticação eletrônica do recebimento;
	IV - aprovação do Demonstrativo Sintético Anual da Execução Físico-Financeira pelo MDS, que poderá, para tanto, requisitar os documentos que entender necessários.
	§ 1º - (...) 
	§ 2º - O parecer de que trata o inciso III deverá conter avaliação sobre:
	I - a análise da documentação recebida do órgão gestor da assistência social, bem como de sua capacidade de gestão;
	II - a execução e a aplicação dos recursos financeiros recebidos na conta do respectivo fundo de assistência social;
	III - a qualidade dos serviços prestados.
	§ 3º - As operações descritas nos incisos II e III do caput deste artigo geram comprovantes, que poderão ser impressos pelos seus declarantes.
	Art. 11 - As informações lançadas no Suas Web serão de inteira responsabilidade de seus declarantes, que deverão manter os documentos comprobatórios das despesas realizadas na execução do objeto da transferência (notas fiscais, recibos, faturas, dentre outros legalmente aceitos) , arquivados, na sede do município, Distrito Federal ou estado beneficiário, em boa ordem e conservação, identificados e à disposição do MDS e dos órgãos de controle interno e externo, pelo prazo de 5 (cinco) anos ou pelo prazo determinado em legislações específicas."
11. 	Embora a ex-gestora tenha apresentado o Demonstrativo Sintético Anual da Execução Físico-Financeira do Sistema Único de Assistência Social - SUAS referente ao exercício de 2007, em 10/07/2008 (peça 2, fl. 22-30) , ela não apresentou o parecer do Conselho Municipal de Assistência Social - CMAS sobre a avaliação do cumprimento das metas físicas e financeiras contidas no Plano de Ação referente aos Programas PSB/2007 e PSE/2007.
12.	De acordo com a ex-prefeita, a obrigação pela emissão do respectivo parecer é do CMAS, não sendo do conhecimento dela os motivos que levaram o Conselho a se omitir de sua responsabilidade. Tal argumento não merece prosperar, porquanto a defesa apresentada se encontra desacompanhada de documentos, os quais demonstrem que, apesar da eventual falha do CMAS, houve a regular aplicação dos recursos. 
13.	Como visto, o Ministério do Desenvolvimento Social requisitara, na fase de exame da prestação de contas, a documentação necessária para aferir a regularidade das despesas, conforme autorizado pelo art. 10, inciso IV, da Portaria MDS 459/2005, acima transcrito.
14.	Apenas após a citação por este Tribunal, a responsável veio a atender parcialmente à obrigação de mostrar a regularidade da destinação dos recursos, como evidenciou a glosa de despesas promovida pelo Concedente, descrita no item 4 supra, decorrente de desvios de objeto e de finalidade, bem como da insuficiência de comprovação de algumas operações efetuadas, essa última admitida pela própria Responsável em suas alegações de defesa.
15.	O fato de a fiscalização promovida pela Controladoria-Geral da União não haver apontado as mesmas falhas que levaram à glosa de despesas por parte do Concedente não condiciona nem limita a atuação deste órgão de controle externo, cuja competência para exercer a fiscalização contábil, financeira, orçamentária e operacional, quanto à legalidade, a legitimidade, e economicidade, aplicação da receitas, em auxílio ao Congresso Nacional, decorre do disposto no art. 70, caput, da Constituição Federal.
16.	Também não prospera a alegação de que caberia ao TCU suprir a ausência de documentação bancária pertinente aos recursos em questão, haja vista que, na condição de gestora de recursos públicos federais, a responsável tem o ônus de demonstrar, mediante documentos consistentes, a boa e regular aplicação da verba recebida para executar os serviços de proteção social básica e especial, a teor das disposições dos arts. 70, parágrafo único, da Constituição Federal, 93 do Decreto-lei 200/1967 e 66 do Decreto 93.872/1986.
17.	Assim, devido à ausência não só do Parecer de Avaliação do Conselho Municipal de Assistência Social, como dos elementos comprobatórios de parte das despesas executadas, e também pela identificação dos desvios de objeto e de finalidade, a então gestora não logrou demonstrar o vínculo entre a totalidade dos recursos federais repassados e a realização dos gastos relacionados aos programas encampados pelo PSB e pelo PSE.
18.	Nesse contexto, as contas da Sra. Otêmia Maria de Lima Silva devem ser julgadas irregulares, condenando-a ao pagamento do débito apurado, com base no art. 16, inciso III, alíneas b e c, da Lei 8.443/1992.
19.	Quanto à divergência configurada sobre a incidência da prescrição da pretensão punitiva, cumpre assentar que, nos moldes do Acórdão 1441/2016-TCU-Plenário (relator ministro Benjamin Zymler; redator ministro Walton Alencar Rodrigues) , referente a incidente de uniformização de jurisprudência, restou assente que a pretensão punitiva do TCU se subordina ao prazo geral de prescrição de dez anos indicado no art. 205 do Código Civil, contado a partir da data da ocorrência da irregularidade sancionada, nos termos do art. 189, inciso I, do Código Civil, sendo este prazo interrompido pelo ato que ordenar a citação, a audiência ou a oitiva do responsável.
20. 	A redação do art. 9º da Portaria/MDS 459/2005 informa que o Demonstrativo Sintético Anual da Execução Físico-Financeira deveria ser enviado eletronicamente, para aprovação do MDS, até o último dia do mês de fevereiro de 2008, ano subsequente ao de execução, já com sua avaliação pelo Conselho de Assistência Social competente. 
21.	Todavia, no caso em exame há informação diversa. Em ofício encaminhado pelo Concedente à Sra. Otêmia Maria de Lima Silva (peça 2, peça 40) , lê-se que "em 30/06/2008, expirou o prazo estabelecido para prestação de contas referente aos recursos repassados pelo Fundo Nacional de Assistência Social, durante o exercício de 2007, para a execução dos programas de assistência social [daquele] município". 
22.	Assim, não transcorreram mais de dez anos entre o prazo limite para a apresentação da prestação de contas (30/06/2008, peça 2, peça 40) e o despacho que ordenou a citação da responsável (12/05/2018, peça 9) . Destarte, diante da reprovabilidade da conduta da Responsável, cabe aplicar-lhe a multa prevista no art. 57 da Lei 8.443/1992.
23.	Por fim, cumpre encaminhar cópia do Acórdão a ser proferido à Procuradoria da República no Estado do Rio Grande do Norte, com fundamento no art. 16, § 3º, da Lei 8.443/1992.
 	Ante o exposto, voto por que seja adotada a deliberação que ora submeto a este Colegiado.
T.C.U., Sala das Sessões, em 27 de julho de 2021.
MARCOS BEMQUERER COSTA
Relator